【裁判字號】    98,易,2553
【裁判日期】    980924
【裁判案由】    詐欺
【裁判全文】
臺灣臺中地方法院刑事判決              98年度易字第2553號
公  訴  人  臺灣臺中地方法院檢察署檢察官
被      告  乙○○
上列被告因詐欺案件，經檢察官提起公訴（98年度偵字第9285號
、98年度偵緝字第880 號），本院判決如下：
    主    文
乙○○幫助意圖為自己不法之所有，以詐術使人將本人之物交付
，處有期徒刑肆月，如易科罰金，以新臺幣壹仟元折算壹日。
    犯罪事實
一、乙○○明知國內社會上層出不窮之詐騙集團或不法份子為掩
    飾其不法行徑，避免執法人員之追究及處罰，經常利用他人
    之存款帳戶掩人耳目，因此，在客觀上可以預見一般取得他
    人帳戶使用之行徑，常與行財產犯罪有密切關連，竟以縱有
    人持其存款帳戶作為詐騙之犯罪工具，亦不違其本意之幫助
    犯意，於民國97年8 月19日前之某日，在不詳地點，以不詳
    方法，將其於93年6 月16日在臺中英才郵局所開立帳號0000
    0000000000號帳戶（下稱英才郵局帳戶）之存摺、印章、提
    款卡連同密碼，以不詳代價，交付予不詳姓名年籍之詐騙集
    團成員，而容許該人與所屬之詐騙集團成員，藉其帳戶遂行
    詐欺取財犯罪。嗣上開詐欺集團之不詳姓名年籍成員取得乙○○之上開英才郵局存摺、印章、提款卡連同密碼後，即與
    其所屬詐欺集團之成員基於意圖為自己不法所有之犯意，先
    於97年8 月19日晚上9 時許，由該詐騙集團某真實姓名、年
    籍均不詳之成員，撥打電話予丙○○，向其佯稱：在網路購
    物之交易發生錯誤，需至提款機作取消分期作業云云，致丙○○陷於錯誤，遂依該詐騙集團成員之指示，於同日晚間10
    時許，在臺中市○○路與民航路口之便利超商內，以自動櫃
    員機匯款之方式，匯款新臺幣（下同）29,999元至乙○○上
    開英才郵局帳戶內；另於98年8 月19日晚上10時許，由該詐
    騙集團某真實姓名、年籍均不詳之成員，撥打電話予丁○○
    ，向其佯稱：係玉山銀行資訊室工程主管，可幫忙解決取消
    凍結銀行帳戶問題，需依指示至提款機操作可防止其他金融
    卡遭盜領云云，致丁○○陷於錯誤，依該詐欺集團成員指示
    ，於同日晚上10時48分許（起訴書誤載為晚上11時18分許）
    ，在苗栗縣竹南鎮○○街29號臺灣中小企業銀行，以自動櫃
    員機匯款之方式，匯款29,989元至乙○○上開英才郵局帳戶
    內，上開丙○○、丁○○所匯入乙○○前開英才郵局帳戶內
    之款項，於同日即遭提領一空。嗣經丙○○、丁○○發覺受
    騙，始報警處理而查悉上情。
二、案經臺中市警察局第一分局報請報請臺灣臺中地方法院檢察
    署檢察官偵查起訴。
    理    由
壹、程序方面：
    按被告以外之人於審判外之言詞或書面陳述，除法律有規定
    者外，不得作為證據，刑事訴訟法第159 條固定有明文，惟
    被告以外之人於審判外之陳述，雖不符同法第159 條之1 至
    之4 規定，而經當事人於審判程序同意作為證據，法院審酌
    該言詞陳述或書面陳述作成時之情況，認為適當者，亦得為
    證據；又當事人、代理人或辯護人於法院調查證據時，知有
    第159 條第1 項不得為證據之情形，而未於言詞辯論終結前
    聲明異議者，視為有前項之同意，同法第159 條之5 亦定有
    明文。查本判決所引用之下列各項證據方法之證據能力，被
    告於本院準備程序時表示無意見，同意有證據能力（見本院
    卷第15頁），且被告及檢察官於本院審理中調查證據時，知
    有刑事訴訟法第159 條第1 項不得為證據之情形，亦未於言
    詞辯論終結前聲明異議，且本院審酌該等證據作成之客觀情
    況均無不當，並無不宜作為證據之情事，依刑事訴訟法第15
    9 條之5 之規定，認均具有證據能力。
貳、實體方面：
一、訊據被告乙○○固坦承上開英才郵局帳戶為其所開立，惟矢
    口否認有何幫助詐欺之犯行，辯稱：伊在報紙上看到代辦貸
    款之廣告，因缺錢急需借錢，遂撥打報上所載電話與對方聯
    絡後，在97年8 月19日上午10時許，在當時臺中市○○區○○路1 段之住處，將上開英才郵局帳戶之存摺、印章、提款
    卡連同密碼，交給新竹貨運寄至臺北松山站，不知到該帳戶
    會變成人頭帳戶云云。惟查：
  (一)上開英才郵局帳戶確係被告於93年6 月16日所開立乙節，業
    據被告坦承不諱，並有中華郵政股份有限公司臺中郵局97年
    9 月4 日中管字第0972101854號函檢附之開戶資料及資金往
    來明細各1 份在卷可佐【見中分一刑字第0970027976號刑案
    偵查卷（下稱警(一)卷）第18頁至第22頁），又被告所開立之
    上開英才郵局帳戶，被詐騙集團成員利用作為向被害人丙○○、丁○○詐欺取財之入帳帳戶及被害人丙○○、丁○○遭
    詐騙後確分別於97年8 月19日晚上10時許、晚上10時48分許
    ，均以自動櫃員機匯款之方式，分別匯款29,999元及29,989
    元至乙○○上開英才郵局帳戶內等情，亦據證人即被害人丙○○、丁○○分別於警詢時證述綦詳，並有被害人丙○○、
    丁○○所提出之自動櫃員機交易明細表各1 紙及被告上開英
    才郵局帳戶之交易明細表1 份在卷可參【見中分一刑字第09
    80010217號刑案偵查卷第6 頁、警(一)卷第11頁、第22頁】。
  (二)雖被告仍以上開情詞置辯，然查：(1)被告對於其上開英才郵
    局帳戶之存摺、印章、提款卡連同密碼係交予他人代辦貸款
    乙節，始終無法提出相關之有利證據供本院調查以實其說，
    且被告於本院審理時供稱：伊於97年8 月20日下午6 時7 分
    許有到南屯派出所報案，報案事由是遺失存摺及身分證件等
    語，並提出臺中市警察局第四分局南屯派出所受理案件登記
    表1 紙為證（見本院卷第16頁、第22頁），則被告所有之上
    開英才郵局帳戶之存摺、印章、提款卡連同密碼究係交予他
    人供作代辦貸款使用，亦或係如被告報案時所述係遺失，前
    後所述已有不一，是被告此部分所辯是否可信，即非無疑。
    (2)又被告倘因其缺錢而委由他人申辦貸款，衡情應由其提供
    有關工作或資力等有還款能力之證明以供審核，何以竟係將
    其所有上開英才郵局之存摺、印章、提款卡連同密碼交付予
    不相識之人？復參以存摺、提款卡及提款密碼之功能，主要
    在於提領存款，被告將密碼、提款卡、存摺均交予不詳姓名
    、年籍之對方，則倘得以辦理貸款，則貸得金額豈非得由對
    方全數提領，足見被告辯稱：為辦理貸款始交付該帳戶存摺
    等物云云，實與常情不符，已難採信。(3)再者，詐欺集團以
    他人帳戶供作款項出入之人頭帳戶，必定會先取得帳戶申請
    人之同意，否則若帳戶申請人辦理掛失止付，被害人所匯入
    之款項即遭凍結無法提領，而帳戶申請人反可輕易藉由辦理
    補發存摺、變更印鑑及密碼，將款項提領一空，詐欺取財集
    團成員精心策劃詐騙之成果將因存簿來源取得之不可靠性，
    無法順利領得詐欺款項，而導致心血功虧一簣，犯罪集團當
    無甘冒此風險之理，足見被告上開所辯，再再與常理有重大
    違背，顯不足採，上開英才郵局帳戶之存摺、印章、提款卡
    連同密碼，顯係被告交付予詐騙集團成員使用無疑。(4)另按
    刑法上之故意，分為直接故意（確定故意）與間接故意（不
    確定故意）。行為人對於構成犯罪之事實，明知並有意使其
    發生者，為直接故意；行為人對於構成犯罪之事實，預見其
    發生而其發生並不違背其本意者，為間接故意。又幫助犯之
    成立，以行為人主觀上認識被幫助者正欲從事犯罪或係正在
    從事犯罪，且該犯罪有既遂之可能，而其行為足以幫助他人
    實現構成要件者，即具有幫助故意，並不以行為人確知被幫
    助者係犯何罪名為必要。而按金融機構之帳戶為個人理財之
    工具，為便利大眾使用此一理財工具，以資活絡資金供需，
    對於申請開設金融帳戶並無設有任何特殊之限制，一般民眾
    皆能自由申請開戶，並得同時在不同金融機構申請多數存款
    帳戶使用，乃眾所周知之事實，依一般人之社會生活經驗，
    倘係經由合法管道之收入或支出，其於金融帳戶之存放及提
    領，本可自行向金融行庫開立帳戶後使用，殊無大費周章使
    用他人帳戶之必要，況且近來詐騙案件層出不窮，詐騙集團
    多利用人頭帳戶做為出入帳戶，不僅廣為媒體所披載，亦經
    政府一再宣導提醒注意，尤以現今各地金融機構所設自動提
    款機莫不設定轉帳之警示畫面，或張貼警示標語，促請使用
    大眾注意，衡諸目前社會以電視、報紙甚至網路等管道流通
    資訊之普及程度，以及使用自動提款機從事提款、轉帳交易
    之頻繁，苟見有陌生人不思以自己名義申請開立帳戶，反而
    向不特定人蒐集或收購他人之金融機構帳戶使用，當知有所
    疑。被告於行為時為20歲之成年人，已有相當之社會經驗，
    對於帳戶提供他人使用，將可能為他人從事不法，應有預見
    ，且為被告於偵查中所自承（見偵緝卷第18頁），是被告具
    備幫助詐欺取財之不確定故意，應可認定。而被告有此不確
    定故意，仍將帳戶之存摺、印章、提款卡連同密碼交予不詳
    姓名年籍之成年男子所屬之詐欺集團為詐欺犯罪之用，其雖
    並未參與上開犯罪之構成要件行為，然其顯係以幫助他人犯
    罪之意思，實施上開犯罪構成要件以外之行為，其幫助詐欺
    取財犯行，亦可認定。
  (三)綜上所述，本案事證明確，被告幫助詐欺之犯行堪以認定，
    自應依法論科。
二、按刑法上之幫助犯，係對於犯罪與正犯有共同之認識，而以
    幫助之意思，對於正犯資以助力，而未參與實施犯罪之行為
    者而言（最高法院75年度台上字第1509號、84年度台上字第
    5998號、88年度台上字第1270號判決參照）。本件被告將上
    開英才郵局帳戶之存摺、印章、提款卡連同密碼提供予詐欺
    集團之不詳年籍、姓名之詐欺成員使用，雖使該成員得基於
    詐欺取財之犯意，向被害人丙○○、丁○○施以詐術，致使
    被害人丙○○、丁○○陷於錯誤，依詐欺集團成員指示匯款
    至被告所提供之上開英才郵局帳戶內，而遂行其詐欺取財之
    犯行，惟如前述，被告單純提供帳戶供人使用之行為，並不
    等同於向被害人施以欺罔之詐術行為，且亦無證據證明被告
    有參與詐欺取財犯行之構成要件行為，是核被告乙○○所為
    ，係犯刑法第30條第1 項前段、第339 條第1 項之幫助詐欺
    取財罪。又被告係幫助犯，並未實際參與詐欺犯行，所犯情
    節較正犯輕微，爰依刑法第30條第2 項規定，減輕其刑。另
    被告以1 次提供上開英才郵局帳戶之存摺、印章、提款卡連
    同密碼之幫助詐欺犯行，供詐欺集團分別向被害人丙○○、
    丁○○詐取財物，係一行為觸犯數罪名，為想像競合犯，應
    從一重處斷。爰審酌被告雖未實際參與詐欺取財犯行，但其
    提供帳戶供不法犯罪集團使用，不僅造成執法機關不易查緝
    犯罪行為人，嚴重危害社會治安，助長社會犯罪風氣，更造
    成被害人求償上之困難，且犯後猶否認犯行，難認有悔意，
    及被害人遭詐騙之金額等一切情狀，量處如主文所示之刑，
    並參酌本件犯罪情節、被告之智識程度及經濟狀況等情，諭
    知以新臺幣1,000 元折算1 日之易科罰金折算標準，以資懲
    儆。
據上論斷，應依刑事訴訟法第299 條第1 項前段，刑法第30條第
1 項前段、第2 項、第339 條第1 項、第55條、第41條第1 項前
段，刑法施行法第1 條之1 ，判決如主文。
本案經檢察官甲○○到庭執行職務。
中    華    民    國    98    年    9     月    24    日
                  刑事第十七庭  審判長法  官  陳玉聰
                                      法  官  洪挺梧
                                      法  官  簡芳潔
以上正本證明與原本無異。
如不服本判決，應於收受送達後10日內向本院提出上訴書狀（應
敘述具體理由並附繕本）。
上訴書狀如未敘述理由，應於上訴期間屆滿後20日內補提理由書
於本院。
                                      書記官  王崑煜
中    華    民    國    98    年    9     月    24    日
附錄本判決論罪科刑之法條：
刑法第30條
幫助他人實行犯罪行為者，為幫助犯。雖他人不知幫助之情者，
亦同。
幫助犯之處罰，得按正犯之刑減輕之。
刑法第339條第1項
意圖為自己或第三人不法之所有，以詐術使人將本人或第三人之
物交付者，處5 年以下有期徒刑、拘役或科或併科1千 元以下罰
金。


司法院資訊處製作；財團法人民間司法改革基金會備份。
